臺灣桃園地方法院民事判決　　　　　　　92年度訴字第1583號
原　　　告　丙○○
被　　　告　松維工業股份有限公司
法定代理人　丁○○○
訴訟代理人　邱鎮北律師
複　代理人　乙○○
上開當事人間請求清償債務事件，於民國91年1 月4 日辯論終結
，本院判決如下：
    主    文
被告應給付原告新台幣3,185,000 元，及自民國89年3 月6 日起
至清償日止，按週年利率 3 %計算之利息。
原告其餘之訴駁回。
訴訟費用由被告負擔9/10，餘由原告負擔。
    事實及理由
一、原告未於最後言詞辯論期日到場，核無民事訴訟法第386條
    各款所列情形，爰依被告聲請，由其一造辯論而為判決。依
    原告先前所提書狀及到場所為主張略以：被告於民國88 年
    12月5 日立據向原告借款新台幣（下同）3,50萬元，並約定
    每月利息3%，原告預扣88年12月至89年2 月利息後，將餘款
    318 萬5,000 元，分別於89年11月30日匯付242 萬元，89年
    1 月31日交付現金76萬5,000 元予被告公司總經理甲○○，
    然迄未受償分文。嗣原告於92年8 月7 日以桃園郵局第1142
    號存證信函催告被告應於10內清償借款本息，被告於翌日受
    領通知後仍置之不理。爰依消費借貸之法律關係，聲明被告
    應給付原告350 萬元及自89年3 月6 日起至清償日止，按週
    年利率3 % 計算之利息。
二、被告則以：原告提出之借據雖以被告公司為借款人，然立據
    人為甲○○，且未蓋用被告公司大小章，消費借貸關係自不
    存在於兩造之間；又消費借貸為要物契約，須以金錢或其他
    代替品之交付為構成要件，然原告未曾交付被告任何金錢或
    其他代替物，自無成立消費借貸之可能等語置辯，因而聲明
    原告之訴駁回，訴訟費用由原告負擔。
三、原告主張被告公司向伊借款350 萬元，推由甲○○代表簽立
    借據為憑，伊已依指示將借款交付予甲○○乙節，為被告所
    否認，並以前揭情詞置辯。故本件爭點厥在於：(1)甲○○簽
    立系爭借據係基於其個人或代表被告公司所為？(2)原告實際
    上有無交付借款予被告或其指定之人？
四、經查，甲○○為被告公司之總經理，於88年12月5 日受被告
    公司前負責人魏耀南之委託，代表被告公司就原告借款350
    萬元簽立借據以為憑證乙節，業據證人甲○○到庭證述「當
    時擔任公司董事長之魏耀南負責大陸廠，由我在臺灣地區負
    責資金調度。我們公司有一筆房地，是委託原告他們代理出
    售，因為董事長魏先生急著要調度資金三百五十萬軋票，他
    自己打電話跟原告講說要借款，並等到房屋價款收取之後再
    還錢。因為當時原告已將錢，扣除利息後分二次以匯款方式
    交付借款，至於匯入帳號我記不得了，之後才簽立借據，所
    以沒有蓋立公司章。」「這筆借款是董事長魏先生與原告葉
    先生聯繫的，因為葉先生一直在催繳這筆款項，我是在台北
    接到葉先生的電話，才到葉先生所開設的房屋仲介公司去簽
    立，基於我在公司的時候董事長很信任我，我去之前有打電
    話給董事長魏先生，他說先給原告簽個字條等錢下來我再還
    他。我當時是臨時被叫去的，所以當時我也沒有帶章。」等
    語綦詳。查證人甲○○既曾任職於被告公司擔任總經理一職
    ，復與被告公司前負責人魏耀南有表兄弟之親屬關係，其證
    詞當無迴護原告之虞，其所證被授與代表公司簽立系爭借據
    等語，堪信為真實，故原告主張消費借貸關係存在其與被告
    之間應堪認定。
五、次查，原告曾於88年11月30日自其設立於台北銀行帳戶0000
    0000000-0 內提領242 萬元，並囑咐訴外人范姜怡如將款項
    全數匯入甲○○設於台灣中小企業銀行桃園分行帳戶，有原
    告提出存款取款憑條、台北銀行入戶電匯傳票可證。而甲○
    ○於88年11月30日即將該筆匯款分別轉出兌付受款人喬暉實
    業有限公司、長興化學工業股份有限公司、華美網版製版有
    限公司等之票款，亦經本院向台灣中小企業銀行調取支票存
    款對帳單、支票等為證。查喬暉實業有限公司、長興化學工
    業股份有限公司、華美網版製版有限公司等確實為被告公司
    往來之客戶，因與被告公司間之交易始取得甲○○簽發之支
    票清償貨款乙節，亦據該三家公司查覆本院屬實，並為被告
    所不爭，益證甲○○所述伊負責被告公司在台灣地區之資金
    調度處理事務，伊有代表公司之權能乙節為真。又原告主張
    其曾於89.01.31自其設立之台北銀行活期儲蓄存款帳戶提領
    現款70萬元，連同其手頭上現金6 萬5,000 元，合計76萬5,
    000 元交予甲○○，充為前揭350 萬元借款之一部分，並提
    出台北銀行活期儲蓄存款存摺為證，惟原告提出之存款存摺
    交易明細至多證明原告曾於是日提領現款之事實，並無足證
    明該款項之流向，且徵諸系爭借據簽於88年12月5 日，甲○
    ○證述簽立系爭借據之前，原告已將借款預扣利息後分二次
    匯款交付，核與借據上載稱借款350 萬元，借方「先扣息3
    個月（至89年2 月份）」等語相符，堪認原告在此之前已交
    付預扣利息後之款項，亦即原告所述76萬5,000 元係於89年
    1 月31日以現金方式交予甲○○，並無足採。惟甲○○既係
    於被告受領借款後，始簽立系爭借據作為憑證，原告預扣利
    息交付另筆借款76萬5,000元之事實仍堪認定。
六、按「稱消費借貸者，謂當事人一方移轉金錢或其他代替物之
    所有權於他方，而約定他方以種類、品質、數量相同之物返
    還之契約。」民法第474 條第1 項定有明文。又「金錢借貸
    契約係屬要物契約，故利息先扣之金錢借貸，其貸與之本金
    額應以利息預扣後實際交付借用人之金額為準，該預扣利息
    部分，既未實際交付借用人，自不成立金錢借貸。」最高法
    院87年度台上字第1682號裁判意旨可資參照。查本件借款原
    告預扣3 個月利息31萬5,000 元（3,500,000 元×利率3%×
    3 個月＝315,000 元），實際交付金額應為318 萬5,000 元
    （3,500,000 －315,000 ＝3,185,000）， 依上開說明原告
    與被告之間僅成立318 萬5,000 元之借貸，自應以此數額計
    算利息，始屬允當。
七、再按「給付無確定期限者，債務人於債權人得請求給付時，
    經其催告而未為給付，自受催告時起，負遲延責任。其經債
    權人起訴而送達訴狀，或依督促程序送達支付命令，或為其
    他相類之行為者，與催告有同一之效力。前項催告定有期限
    者，債務人自期限屆滿時起負遲延責任。」民法第229 條定
    有明文。查兩造間之借貸雖未約定清償日，然原告於92年8
    月7 日以桃園郵局第1142號存證信函催告被告應於10內清償
    本息，被告已於翌日受領通知，有原告提出該存證信函及掛
    號郵件收件回執，故本件金錢借貸之清償期應於92年8 月18
    日屆至。從而，原告依消費借貸之法律關係，請求被告給付
    318 萬5,000 元，及自89年3 月6 日起至清償日止，按週年
    利率3 % 計算之利息，為有理由，應予准許，逾此數額之請
    求，則屬無據，應予駁回。
八、結論：原告之訴為一部有理由，一部無理由，爰依民事訴訟
    法第三百八十五條第一項前段、第七十九條，判決如主文。
中　　華　　民　　國　　94　　年　　1 　　月　　18　　日
                          民事第三庭  法      官  劉雪惠
右為正本係照原本作成
如對本判決上訴，須於判決送達後20日內向本院提出上訴狀
中　　華　　民　　國　　94　　年　　1 　　月　　18　　日
                                      法  書  官  董淵順
